【裁判字號】    97,易,1193
【裁判日期】    971229
【裁判案由】    妨害公務
【裁判全文】
臺灣高雄地方法院刑事判決              97年度易字第1193號
公  訴  人  臺灣高雄地方法院檢察署檢察官
被      告  丁○○原名施展功.
上列被告因妨害公務案件，經檢察官提起公訴（97年度偵字第
15612 號），本院判決如下：
    主  文
丁○○犯侮辱公務員罪，累犯，處有期徒刑月，如易科罰金，
以新臺幣壹仟元折算壹日；又犯妨害公務執行罪，累犯，處有期
徒刑伍月，如易科罰金，以新臺幣壹仟元折算壹日。應執行有期
徒刑陸月，如易科罰金，以新臺幣壹仟元折算壹日。
    犯  罪  事  實
一、丁○○前因妨害公務案件，經本院以92年度易字第1884號判
    處有期徒刑5 月確定，並於民國94年1 月17日易科罰金執行
    完畢。猶不知悔改，於97年5 月26日早上7 時30分許，至位
    於高雄市○○區市○路171 號之本院及臺灣高雄地方法院檢
    察署（下簡稱高雄地檢）聯合辦公大樓，向本院法警室遞交
    聲請代理其配偶洪育靜提出民事訴訟及國家賠償之訴狀後，
    又將上開訴狀繕本持向高雄地檢法警室遞狀，該署法警檢視
    後發現非能受理，加以拒絕，然丁○○仍堅持遞狀，遂在上
    址聯合辦公大樓1 樓訴訟輔導科前方塑膠椅上坐下，準備待
    8 時30分上班時間再度遞狀，等待期間，丁○○不斷大聲喧
    嘩，並將雙腿蹺在其本人所坐位置前方塑膠椅之椅背上，高
    雄地檢負責執行大門保全及維持秩序勤務之法警甲○○於同
    日早上8 時10分許，見丁○○此狀上前勸阻，請丁○○調整
    坐姿及音量，詎丁○○竟基於侮辱公務員之犯意，對依法執
    行職務之法警甲○○及聞叫囂聲前來處理此事之另位法警乙○○，當場以「你沒路用」、「你們這些警務人員沒路用！
    為什麼我的腳不可以蹺起來…」（均為台語發音）等語加以
    侮辱（所犯公然侮辱罪嫌部分均未據告訴）。經法警甲○○
    以其所言涉犯侮辱依法執行職務之公務員罪，欲依現行犯規
    定欲予逮捕時，丁○○又另行基於妨害公務之犯意，先以身
    體衝撞法警甲○○，繼之以左右手肘大力頂往法警甲○○身
    體之方式強行拒捕，嗣經後續前來支援之法警合力制伏丁○○後，欲將丁○○帶往高雄地檢法警室請求檢察官處理時，
    丁○○復承上妨害公務之犯意，再以身體衝撞法警乙○○，
    致法警甲○○受有右乳房部皮膚紅腫、右前輩後部擦傷、左
    小腿前部擦傷等傷害；法警乙○○受有左前輩全部擦傷、右
    腿外踝部腫脹等傷害（傷害部分均未據告訴），以此方式施
    強暴行為於依法執行職務之法警甲○○、乙○○。
二、案經臺灣高雄地方法院檢察署檢察官自動檢舉偵查起訴。
    理  由
壹、證據能力部分：
一、按被告以外之人於偵查中向檢察官所為陳述，除顯有不可信
    之情況者外，得為證據，刑事訴訟法第159 條之1 第2 項定
    有明文。經查，本件證人即法警甲○○、乙○○及證人己○○於檢察官偵查中所為之證述，性質上雖屬傳聞證據，惟係
    偵查中向檢察官所為之證述，並均經具結，且無顯有不可信
    之情況，衡諸上開規定，自均具有證據能力。
二、次按被告以外之人於審判外之陳述，經當事人於審判程序同
    意作為證據，法院審酌該言詞陳述或書面陳述作成時之情況
    ，認為適當者，亦得為證據。當事人、代理人或辯護人於法
    院調查證據時，知有第159 條第1 項不得為證據之情形，而
    未於言詞辯論終結前聲明異議，視為有前項之同意，刑事訴
    訟法第159 條之5 定有明文。查本件認定事實所引用之法警
    甲○○職務報告、臺灣高雄地方法院檢察署驗傷診斷書等證
    據方法，業經本院於準備程序及審理期日時告以要旨並提示
    予被告丁○○後，被告明白表示對其證據能力無意見（參97
    審易1591號卷第60頁背面、本院卷第146 頁），揆諸上開規
    定，可認為被告同意以之作為證據。本院復審酌上開證據作
    成時之情況，認為適當，自均具有證據能力。
貳、實體部分：
一、訊據被告丁○○固坦認有於前揭時地以「你沒路用」、「你
    們這些警務人員沒路用！為什麼我的腳不可以蹺起來…」（
    均為台語發音）等語辱罵證人即法警甲○○、乙○○，嗣並
    有衝撞證人即法警甲○○、乙○○之行為，惟矢口否認有何
    侮辱公務員及妨害公務犯行，辯稱：伊係因為精神異常導致
    精神耗弱，且當時法警打伊母親，所以才會有上開行為等語
    ，故依刑法第23條正當防衛及同法第19條規定，上開行為應
    不罰或減輕其刑等語。經查：
  (一)按「地方法院為辦理值庭、執行、警衛、解送人犯及有關司
    法警察事務，置法警；... 其管理辦法，由司法院會同行政
    院定之」、「法警長應依據法院周圍環境，擬定警衛崗哨位
    置與巡邏方式，報請該管長官核定後，編制警衛勤務表，輪
    派法警服行警衛勤務，確保法院之安全與秩序，對於法院內
    消防、治安、衛生清潔等事宜，應協同處理」，法院組織法
    第23條第3 項、臺灣高等法院暨所屬各級法院法警執行職務
    應行注意事項第33點分別定有明文，上開規定依法院組織法
    第69條第1 項規定並為地方法院檢察署所準用。是地方法院
    檢署法警對於法院及檢察署聯合服務中心之安全與秩序自有
    維護之職責與義務。查證人甲○○、乙○○於本件案發時為
    高雄地檢法警，業據渠等於本院審理中證述明確，故渠等就
    本院及高雄地檢聯合服務處秩序與安全之維護所為，自屬依
    法執行職務，合先敘明。
  (二)前揭事實，業據證人即法警甲○○於檢察官偵訊中證稱：事
    發當天早上被告要來遞國家賠償的狀子，我們跟他說國家賠
    償不是本署的事情，請他不要交給本署，因為我們無從處理
    ，被告就不高興，大聲叫罵，當天我們還一直勸他，他最後
    就在我們訴訟輔導科前面的椅子上坐著，二隻腳還架在前面
    的椅背上，同時還罵我們這些警察沒有用，當天我剛好是大
    門的警衛，基於職責所在，對於他當面侮辱公署的事，只好
    依法辦理，但被告拒捕，衝撞我們的身體等語（參97偵1561
    2 號卷第34頁）；於本院審理中證稱：當時看到被告在法警
    室那邊大聲的咆哮，8 點10分左右，被告又到地方法院及地
    檢署法律扶助中心前面，在那邊大聲的叫罵，坐在椅子上面
    還把雙腳放在椅子上，我們依職務關係上前勸止，不料被告
    不但不聽並大聲用台語辱罵「你們沒有路用」、「你們這些
    法警都沒有路用」，其中夾雜一些我聽不懂的話語，由於人
    愈來愈多，且當時我又負責執大門警衛勤務，不得不制止被
    告，請他端坐，結果被告愈來愈囂張，當時連被告的媽媽也
    在制止他，最後我們因為被告不聽制止，我們以被告侮辱公
    署之現行犯要逮捕被告，結果被告拒捕，被告把我推開，我
    就上前用雙手要抓住被告的身體，接著被告用他的身體開始
    衝撞我的胸部，我就抱住被告，被告一直掙扎，用手肘使勁
    頂我，感覺上是要攻擊我，因為當時鬧得很大聲，接著法警
    室的同仁就出來幫忙壓制被告，當時被告還是繼續用手來頂
    我，我們想要把他帶往法警室，但是因為被告反抗的太厲害
    ，我們所有同仁就把他壓制在地上等語明確（參本院卷第14
    7 頁）；證人即法警乙○○於檢察官偵訊中證稱：當天我是
    負責辦保。快8 點15分時，我從法警室聽到外面有很大的吵
    架聲，我就上前看，看到被告坐在訴訟輔導科上，腳架在椅
    背上，我們巡邏的同仁甲○○一直勸，結果被告就是不聽，
    且講話聲越來越大，後來我們要把被告帶走，被告拒捕，也
    害我受傷等語（參偵查卷第34頁）；於本院審理中證稱：我
    是8 點10分才接辦保的班，當時我聽到市中路大門內有很大
    的吵雜聲音，我就趕快衝出去，看到被告在服務台，兩腳蹺
    在另外一個椅子上，同事甲○○有請被告把腳放下來，當時
    被告跟甲○○有發生口角，接著我聽甲○○講說：「你如果
    在這樣不聽制止，就要以妨害公務來制止你」，接著兩人對
    話愈來愈大聲，同事甲○○要逮捕被告，但被告一直反抗，
    被告用手肘一直左右的頂同事甲○○，同事就用手將被告身
    體抓起來，兩個人因為是一對一被告又強力拒捕，一直用手
    肘頂甲○○，甲○○沒有辦法制伏被告，接著很多同事就趕
    過來，所有同事就一起合力制伏被告，要帶被告到地下室，
    當時我是走第一個，被告突然就往我的方向衝撞過來，雖然
    有被撞倒，但我還是將被告制伏等語明確（參本院卷149 頁
    、150 頁）核與證人即被告友人己○○於檢察官偵訊中證稱
    等語：本件係被告個性問題，只要有法警讓他覺得態度不好
    ，就會當面指責那個法警，當天被告要向院方法警遞狀，當
    時是早上7 點50分，鐵門還沒有拉上，當時是女法警在值班
    ，被告就把訴狀給女法警，結果有一個男法警穿短褲從外面
    走進來，就說不要收被告的狀，結果被告馬上就指責那個男
    法警，被告就大聲對男法警說我可以告你，你叫什麼名字，
    男法警不理他；後來到8 點鐵門拉上去了，被告要拿到收狀
    處遞狀，有一個打掃的人說8 點30分以前是送到法警室，結
    果被告又不高興了，被告說二邊是互相推，都不肯收狀，被
    告就坐在訴訟輔導科前面的椅子，有一個法警腰上掛有手銬
    ，該法警就找被告說，你在這邊不可以大聲吵，腳不可以抬
    起來放在椅子上，結果被告就說你們法警沒有用，為什麼腳
    不可以蹺起來，法警就說你當場侮辱我，結果就把被告抓起
    來了等語（參偵查卷第20頁、第21頁）互相符合，而因被告
    上開強暴行為致法警甲○○受有右乳房部皮膚紅腫、右前輩
    後部擦傷、左小腿前部擦傷等傷害；法警乙○○受有左前輩
    全部擦傷、右腿外踝部腫脹等傷害，亦有臺灣高雄地方法院
    檢察署驗傷診斷書2 紙附卷可稽（見偵查卷第5-1 頁、第6
    頁），此部分之事實，至堪認定。
  (三)按對於現在不法之侵害，而出於防衛自己或他人權利之行為
    ，不罰，刑法第23條前段固有明文。但正當防衛必須對於現
    在不法之侵害始得為之，若為適法之攻擊，即無正當防衛可
    言。次按現行犯，不問何人得逕行逮捕之；又按所謂現行犯
    ，乃指犯罪行為在實施中或實施後，即時被發覺之行為人，
    刑事訴訟法第88條第1 項、第2 項又有明文。被告於本院審
    理時主張係因母親丙○○○遭法警毆打，才會與法警產生衝
    突，故所為係正當防衛而不罰等語，並舉證人己○○、丙○○○於本院審理中之證詞以實其說。然查證人即法警甲○○
    、乙○○於本院審理中均堅詞否認有何毆打證人丙○○○之
    行為（參本院卷第148 頁、第151 頁），而衡諸證人丙○○○年近80歲，有其年籍資料在卷可憑（參本院卷154 頁），
    證人即法警甲○○、乙○○面對如此年老長者，暴力相向機
    會甚低，是證人甲○○、乙○○此部分所證應為可採。再參
    以證人己○○於本院審理中所證，係法警欲逮捕被告時，證
    人丙○○○上前阻攔，結果法警手銬敲到證人丙○○○之手
    等語（參本院卷第153 頁）；證人丙○○○於本院審理中證
    稱：當天法警要逮捕被告，被告的手被抓起來，我要上去阻
    擋，法警就把我的手打下去，我左手無名指有流血，該法警
    不是故意打我的等語（參本院卷155 頁），可知證人丙○○○縱於本件案發當時手部受有傷害，亦係因證人丙○○○於
    法警等人逮捕被告之過程中上前攔阻而造成，並非法警毆打
    所致，被告辯稱證人丙○○○遭法警毆打，所以才與法警衝
    突等語顯與事實不合，要難採信。至證人即法警甲○○、乙○○等人係因被告侮辱依法執行職務之公務員而逕行逮捕現
    行犯即被告，所為係屬依法令之行為，則其等縱有排除證人
    丙○○○阻擋逮捕被告之行為，亦難認係不法行為，故證人
    即法警甲○○、乙○○排除被告母親阻止逮捕之行為，既非
    違法之侵害行為，被告自無主張正當防衛之餘地，被告此部
    分所辯，尚非可採。
  (四)按刑法上所謂精神耗弱，係指行為時之精神，對於外界事務
    之判斷力，較之普通人之平均程度顯然減退者而言。又犯罪
    行為人精神是否耗弱，固屬醫學上精神病科之專門學問，非
    有專門精神病醫學研究之人，予以診察鑑定，不易判斷。但
    精神耗弱，仍屬於行為有責性之判斷範圍，其認定應由法院
    依職權為之，不得視為一種單純之醫學或心理學上概念，進
    而以此概念代替法院之判斷，故雖經醫學專家鑑定行為人之
    精神狀態，提供某種概念，亦不過作為法院判斷之資料而已
    ，法院非不得綜合全部調查所得資料以判斷行為人於行為時
    有無精神耗弱之情事，並非必須有待於精神病科之醫學鑑定
    ，始得據為裁判之基礎，最高法院85年度台上字第6071號判
    決闡釋明確。查被告罹有情感性精神疾病，固有高雄醫學大
    學附設中和紀念醫院95年6 月27日診斷證明書、95年6 月16
    日診斷證明書、國軍高雄總醫院97年4 月18日診斷證明書各
    乙份在卷可憑（參本院卷第169 至171 頁），然本院參以被
    告於本件案發之前，尚能帶領其母親即證人丙○○○、友人
    即證人己○○至本院及地檢署投遞狀紙，被告其時精神狀態
    難認有何異於常人之處，嗣被告遞狀遭地檢署法警拒絕，因
    而於本院聯合服務處大發議論所為，亦與一般常人反應相同
    。後於本件案發當日檢察官偵訊中，對於案發經過陳稱：「
    今天早上因為我八點十分來送狀紙，地院收了，但地檢法警
    不收，他要我送到收文處，但收文處的人又說叫我拿到法警
    室，我就坐在我空中大學的同學旁邊，我的坐姿不端正，有
    蹺腳，我覺得他們在踢皮球，心情不好，其中一個編號五十
    七號的法警之前就打我，其實我不是存心要罵人。」等語（
    參偵查卷第4 頁），不惟對於本案發生之始末明確交代，且
    對於自身所為尚能辯稱並非存心要罵人，係認法警踢皮球（
    即推託公務）心情不好所致，足認被告為本件犯行時，對自
    己所為之犯罪事實之認知，要與一般常人無異。復對照被告
    於本院準備程序時對於傳訊何證人、證明何事；於本院審理
    時，對於所傳訊證人之詰問，均一一親為，益證被告雖罹患
    有上開精神疾病，然該疾病並未導致其辨識行為違法或依其
    辨識而行為之能力，有何顯著降低之情事至明。被告主張其
    為本件犯行時，屬精神耗弱狀態，亦難採信。
  (五)依照上開(三)、(四)之論述，本件被告所為核與刑法正當防衛之
    構成要件不符，且其行為時亦非屬精神耗弱狀態等情已明，
    是被告聲請傳喚證人即高雄地檢署副法警長、高雄地檢署收
    狀小姐到庭（被告於本院準備程序中，並未明確指明上開證
    人之姓名，參本院97審易1591號卷61頁），本院認此部分待
    證事實已臻明瞭無再調查之必要，依刑事訴訟法第163 條之
    2 第1 項、第2 項第3 款規定駁回其聲請，併此敘明。又被
    告於本案審理時，雖以其對證人即法警甲○○等人提出損害
    賠償之民事訴訟為由請求停止審判，惟查本件被告犯行成立
    與否，並無其他民事法律關係牽涉其中，此部分之聲難謂有
    理，自難准許，附此敘明。
  (六)綜上所述，被告前開所辯，均為臨訟飾詞之詞，不足採信。
    本案事證明確，被告犯行堪以認定，應依法論科。
二、核被告所為，係犯刑法第140 條第1 項侮辱公務員罪、刑法
    第135 條第1 項妨害公務執行罪。被告出於一個妨害公務員
    執行公務之決意，在時間、地點均密接之情形下，對依法執
    行職務之法警甲○○、乙○○各施以暴力，乃本於單一犯意
    接續進行為達成其同一犯罪之各個舉動，應屬法律概念之一
    行為，為接續犯，應以一罪論。被告所犯上開2 罪，犯意各
    別，行為互殊，應分論併罰。被告前因妨害公務案件，經本
    院以92年度易字第1884號判處有期徒刑5 月確定，並於94年
    1 月17日易科罰金執行完畢，有臺灣高等法院被告前案紀錄
    表乙份在卷可稽，其受徒刑執行完畢後，5 年以內再故意犯
    本件有期徒刑以上之2 罪，均為累犯，均應依刑法第47條第
    1 項規定加重其刑。爰審酌被告前有妨害公務之前科紀錄，
    業如前述，仍不思自律行為，僅因未能隨心所欲遞狀，即心
    有不滿，對依法執行勤務維護本院及高雄地檢聯合服務處秩
    序與安全之法警加以言語侮辱，對公權力公然加以挑釁及傷
    害公務員執法尊嚴，復對法警施暴，誠屬不該，犯後於偵審
    中更矢口否認犯行，顯見被告尚乏知錯悔改之意，惟念被告
    罹有情感性精神病，有如前述，自我克制能力或許稍差而為
    上開犯行及其犯罪之手段、智識程度、生活狀況暨檢察官對
    本案請求從重量刑等一切情況，分別量處如主文所示之刑，
    並諭知易科罰金之折算標準及定其應執行之刑，以資懲儆。
據上論斷，應依刑事訴訟法第299 條第1 項前段，刑法第135 條
第1 項、第140 條第1 項、第47條第1 項、第41條第1 項前段、
第2 項、第51條第1 項第5 款，刑法施行法第1 條之1 ，判決如
主文。
本案經檢察官戊○○到庭執行職務。
中    華    民    國    97    年    12    月    29    日
                  刑事第十庭  法  官  林揚奇
以上正本證明與原本無異。
如不服本判決，應於判決送達後10日內，向本院提出上訴狀。
中    華    民    國    97    年    12    月    29    日
                              書記官  何明昌
附錄本案論罪科刑之法條
中華民國刑法第135條
對於公務員依法執行職務時，施強暴脅迫者，處3 年以下有期徒
刑、拘役或3 百元以下罰金。
意圖使公務員執行一定之職務或妨害其依法執行一定之職務或使
公務員辭職，而施強暴脅迫者，亦同。
犯前二項之罪，因而致公務員於死者，處無期徒刑或7 年以上有
期徒刑；致重傷者，處3 年以上、10年以下有期徒刑。
中華民國刑法第140條
於公務員依法執行職務時，當場侮辱，或對於其依法執行之職務
公然侮辱者，處6 月以下有期徒刑、拘役或1 百元以下罰金。
對於公署公然侮辱者亦同。


司法院資訊處製作；財團法人民間司法改革基金會備份。
